臺灣宜蘭地方法院民事簡易判決
111年度羅簡字第28號
原      告  寰辰資產管理股份有公司

法定代理人  劉文正  


訴訟代理人  陳晏渝、童政宏

被      告  莊月嬌  
訴訟代理人  楊清風  
被      告  游莊阿愛
上列當事人間請求塗銷抵押權登記事件，於民國111年3月11日辯
論終結，本院判決如下：
    主      文
被告應將附表所示不動產所為設定如附表所示最高限額抵押權登
記予以塗銷。　　
訴訟費用新臺幣伍仟壹佰捌拾元由被告負擔。
    事實及理由
壹、程序事項：
    按訴狀送達後，原告不得將原訴變更或追加他訴。惟不變更
    訴訟標的，而補充或更正事實上或法律上之陳述者，非為訴
    之變更或追加，民事訴訟法第255條第1項前段、第256條定
    有明文。本件原告起訴請求：被告莊月嬌、游莊阿愛（下合
    則稱被告2人）應將坐落宜蘭縣○○鄉○○段00地號土地上如附
    表所示之最高限額抵押權登記（下稱系爭抵押權）予以塗銷
    ，嗣因前開土地業經重測而變更地號，故原告以言詞更正為
    宜蘭縣○○鄉○○○段00地號土地（下稱系爭土地）等情，經核
    前述聲明之更正，並非變更訴訟標的，而僅屬更正事實上及
    法律上之陳述，依前述說明，於法尚無不合，自應准許。 
貳、實體事項：
一、原告主張：原告為訴外人即被代位人張順景（原名張萬金）
    之債權人，惟張順景所有之系爭土地原為李阿鞘所有，並於
    民國86年8月12日設定系爭抵押權予被告2人，惟系爭抵押權
    係擔保86年8月8日至86年11月8日期間所生之債權債務關係
    ，清償日期則為86年11月8日，而該擔保總額於存續期間屆
    至時即已確定，是系爭抵押權擔保之債權請求權因15年間不
    行使已消滅，被告2人於請求權消滅時效完成後，5年間均未
    實行系爭抵押權，是系爭抵押權已因5年除斥期間屆滿亦業
    已消滅，依民法第881條之15之規定，其等債權即不再屬於
    系爭抵押權擔保之範圍。另李阿鞘於95年間死亡後，系爭土
    地由張順景繼承並已辦妥繼承登記，故系爭土地現所有權人
    為張順景，而系爭抵押權既已消滅，張順景又怠於行使其所
    有權人排除侵害請求權權利，原告自得代位請求被告2人塗
    銷系爭抵押權登記，以保全債權。為此，爰依民法第881之1
    2條第1項第1款、第881條之15、第242條、第767條第1項中
    段規定提起本件訴訟等語。並聲明：被告應將如附表所示之
    系爭抵押權登記予以塗銷。
二、被告2人則以：當初張順景確實有向伊等分別借款20萬元，
    雙方簽有借據，張順景並以其母即李阿鞘所有之系爭土地設
    定系爭抵押權，伊等曾向張順景追討債務，張順景迄未還款
    ，不同意塗銷等語為辯。並聲明：原告之訴駁回。
三、本院之判斷：
  ㈠查原告主張其為張順景之債權人，而張順景之被繼承人李阿
    鞘於86年8月12日將系爭土地設定系爭抵押權予被告2人，以
    擔保其及張順景對被告2人之債務，而系爭土地現由張順景
    繼承等情，業據原告提出本院86年度執字第2251字第25022
    號債權憑證、系爭土地土地登記第一類謄本、李阿鞘之戶籍
    謄本、被告及張順景之戶籍謄本等件為證（見本院卷第4頁
    至第11頁、第19頁至第21頁、第23頁至第26頁），且有宜蘭
    縣羅東鎮地政事務所111年2月9日羅地資字第1110001205號
    函所附土地登記簿謄本等件為憑（見本院卷第44至49頁），
    且為被告2人所未爭執，堪認原告此部分之主張為真實。
  ㈡按請求權，因15年間不行使而消滅，民法第125條定有明文。
    又稱最高限額抵押權者，謂債務人或第三人提供其不動產為
    擔保，就債權人對債務人一定範圍內之不特定債權，在最高
    限額內設定之抵押權；最高限額抵押權所擔保之原債權，因
    約定之原債權確定期日屆至而確定；最高限額抵押權所擔保
    之債權，其請求權已因時效而消滅，如抵押權人於消滅時效
    完成後，5年間不實行其抵押權者，該債權不再屬於最高限
    額抵押權擔保之範圍，96年3月28日修正公布之民法第881條
    之1、第881條之12第1項第1款、第881條之15分別定有明文
    。而依民法物權編施行法第17條規定，上開修正條文於民法
    物權編修正施行前設定之最高限額抵押權，亦適用之。是本
    件於86年8月12日設定之系爭抵押權，仍有上開修正條文之
    適用，先予敘明。
  ㈢次按最高限額抵押契約定有存續期間者，其訂立契約之目的
    ，顯在擔保存續期間內所發生之債權，故應以存續期間所發
    生之債權，始為抵押權效力所及。而定有存續期間之最高限
    額抵押契約，在期間屆滿後，或其擔保之債權所由生之契約
    於存續期間內已合法終止，或因其他事由而消滅，因無既存
    之債權，而將來亦確定不再發生債權，其原擔保之存續期間
    內所可能發生之債權自始不存在、或已確定不存在，則依抵
    押權之從屬性，方得許抵押人請求塗銷抵押權設定登記（最
    高法院92年度台上字第2340號判決意旨參照）。故最高限額
    抵押權所擔保之原債權確定後，該最高限額抵押權擔保不特
    定債權之特性消滅，擔保之債權由約定擔保範圍內之不特定
    債權變更為擔保該範圍內之特定債權，並回復抵押權之從屬
    性即與普通抵押權相同，於消滅時效完成且除斥期間屆滿後
    ，自應許抵押人或土地所有人請求塗銷抵押權設定登記。經
    查，系爭抵押權存續期間自86年8月8日至86年11月8日，且
    約定清償日期為86年11月8日，故系爭抵押權所擔保之債權
    ，於86年11月8日即已確定，故系爭抵押權於存續期間屆滿
    時，已變為僅就確定時（86年11月8日）存在之原債權於最
    高限額範圍內予以擔保之債權，此即最高限額抵押權之從屬
    性回復，故民法物權編關於普通抵押權從屬性之規定均應予
    適用。是系爭抵押權所擔保債權之消滅時效期間，應自該債
    權請求權可行使時即86年11月8日起算15年，至101年11月8
    日已因時效完成而消滅。又系爭抵押權所擔保之原債權業因
    約定存續期間屆至而確定，而抵押權人即被告2人既未於系
    爭抵押權所擔保債權之請求權因時效消滅後之5年除斥期間
    內（即101年11月8日起至106年11月8日止）行使系爭抵押權
    ，揆諸前揭說明，應認系爭抵押權業已消滅。至被告2人雖
    辯稱其等曾向張順景催討借款，然此為原告否認，依法自應
    由被告2人就此有利於己之積極事實負舉證責任，惟被告2人
    就此並未舉證以實其說，尚難認系爭抵押權擔保之債權有時
    效中斷之情，是被告2人所辯自無可採。
  ㈣復按，債務人怠於行使其權利時，債權人因保全債權，得以
    自己之名義，行使其權利。但專屬於債務人本身者，不在此
    限。民法第242條定有明文。此項代位權行使之範圍，就同
    法第243條但書規定旨趣推之，並不以保存行為為限，凡以
    權利之保存或實行為目的之一切審判上或審判外之行為，諸
    如假扣押、假處分、聲請強制執行、實行擔保權、催告、提
    起訴訟等，債權人皆得代位行使（最高法院69年台抗字第24
    0號裁判要旨參照）。又所有權人對於妨害其所有權者，得
    請求除去之，民法第767條第1項中段定有明文。查系爭土地
    所設定系爭抵押權已消滅，業經本院認定如上，系爭抵押權
    登記妨礙張順景對系爭土地所有權之完整性，張順景自得請
    求被告2人塗銷系爭抵押權登記，而原告為張順景之債權人
    ，因張順景怠於行使上開權利，原告為保全自己之債權，其
    依民法第242條、第767條第1項中段之規定，代位張順景訴
    請被告2人塗銷系爭抵押權登記，自屬有據。
四、綜上所述，系爭抵押權所擔保之債權請求權已因時效完成而
    消滅，而抵押權人即被告2人均未於時效完成後5年之除斥期
    間實行系爭抵押權，故系爭抵押權亦已消滅，原告本於債權
    人之地位代位債務人即張順景行使民法第767條第1項中段所
    有權物上請求權，訴請被告2人應將系爭抵押權登記予以塗
    銷，為有理由，應予准許。
五、本件事證已臻明確，兩造其餘攻擊防禦方法、聲請調查之證
    據及所舉未經援用之證據，經本院斟酌後，認為均不足以影
    響本判決之結果，爰不一一論述，附此敘明。
六、本件係民事訴訟法第427條第1項訴訟適用簡易訴訟程序，惟
    因原告請求被告辦理塗銷系爭抵押權，係請求被告為一定之
    意思表示，依強制執行法第130條第1項之規定，於判決確定
    時，視為被告已為該意思表示，則原告將來如獲得勝訴判決
    確定時並不生執行困難之情形，性質上不適於為假執行之宣
    告，故本件自無依民事訴訟法第389條第1項第3款之規定職
    權宣告假執行之問題，併此敘明。
七、訴訟費用負擔之依據：民事訴訟法第78條、第85條第1項前
    段。依職權確定訴訟費用額為5,180元（第一審裁判費），
    應由被告負擔。　　
中　　華　　民　　國　　111 　年　　4 　　月　　1 　　日
                  羅東簡易庭  法  官  黃淑芳
以上正本係照原本作成。
如不服本判決，應於送達後20日內，向本院提出上訴狀並表明上
訴理由，如於本判決宣示後送達前提起上訴者，應於判決送達後
20日內補提上訴理由書（須附繕本）。
如委任律師提起上訴者，應一併繳納上訴審裁判費。
中　　華　　民　　國　　111 　年　　4 　　月　　1 　　日
                              書記官　廖文瑜

附表：
不動產標示 權利範圍 抵押權設定登記內容 宜蘭縣○○鄉○○○段00地號土地（重測前：宜蘭縣○○鄉○○段00地號）  全部  登記次序：0000-000 登記日期：86年8月12日 收件年期：86年 字號：羅字第017697號 權利人：莊月嬌 權利種類：抵押權 擔保債權總金額：本金最高限額新臺幣48萬元 債權額比例：2分之1 存續期間：自86年8月8日至86年11月8日 清償日期：86年11月8日 債務人及債務額比例：李阿鞘、張萬金 設定權利範圍：全部1分之1   登記次序：0000-000 登記日期：86年8月12日 收件年期：86年 字號：羅字第017697號 權利人：游莊阿愛 權利種類：抵押權 擔保債權總金額：本金最高限額新臺幣48萬元 債權額比例：2分之1 存續期間：自86年8月8日至86年11月8日 清償日期：86年11月8日 債務人及債務額比例：李阿鞘、張萬金 設定權利範圍：全部1分之1